【裁判字號】    98,台上,4447
【裁判日期】    980806
【裁判案由】    違反貪污治罪條例
【裁判全文】
最高法院刑事判決            九十八年度台上字第四四四七號
上  訴  人  台灣高等法院高雄分院檢察署檢察官
被      告  甲○○
                    號
            乙○○
上列上訴人因被告等違反貪污治罪條例案件，不服台灣高等法院
高雄分院中華民國九十七年五月十二日第二審更審判決（九十六
年度上更(一)字第三一七號，起訴案號：台灣高雄地方法院檢察署
八十八年度偵字第二一七七八號、八十九年度偵字第三五八六號
），提起上訴，本院判決如下：
    主  文
原判決撤銷，發回台灣高等法院高雄分院。
    理  由
本件原判決以公訴意旨略稱：被告甲○○自民國八十三年起擔任
高雄縣議會議員，為依據法令從事公務之人員；被告乙○○係「
甲○○縣議員服務處」秘書。二人基於概括犯意聯絡及行為分擔
，由甲○○先後於八十四年九月二十日高雄縣議會第十三屆第五
次臨時會及八十五年六月二十四日第十三屆第十次臨時會，藉瞭
解高雄縣環境保護局（下稱高雄縣環保局）如何督導該縣各工廠
廢棄物流向為由，兩次提案成立環保調查專案小組，並擔任專案
小組召集人，陸續於八十四年十月二十日、十一月六日及八十五
年三月二十五日，邀集高雄縣環保局相關人員召開會議，及要求
提供相關資料，以掌握高雄縣重大污染源事業機構所產生事業廢
棄物有毒物品名稱、數量、流向去處及相關之清除處理機構等資
訊，進而對相關污染源事業機構及清除處理機構進行調查瞭解，
同時由乙○○提供其高雄縣岡山信用合作社（下稱岡山信用合作
社）文化分社0000000號帳戶（下稱乙○○帳戶）備用；
先後於：（一）八十五年五、六月間，甲○○得知運泰股份有限
公司（下稱運泰公司）實際負責人林瑞和，急欲爭取高雄縣岡山
鎮燁聯鋼鐵股份有限公司（下稱燁聯公司）集塵灰清除處理承攬
契約，乃對於非主管或監督之事務，利用其係上開專案小組召集
人身分，藉詞可幫忙居間活動促成，而向林瑞和索取每月新台幣
（下同）一百萬元，並先預付六個月共六百萬元之權利金；繼又
以運泰公司先前承攬台灣塑膠股份有限公司（下稱台塑公司）仁
武廠汞污泥清運工程，係其爭取發包，卻遭林瑞和截標為由，要
求支付九百萬元權利金，否則將阻撓並向媒體披露運泰公司進入
高雄縣林園鄉垃圾場掩埋汞污泥及其他有害事業廢棄物；林瑞和
乃應其所請，簽發支票十一張面額計一千三百五十萬元交付甲○
○收執；另於八十五年六月二十九日親交現金一百萬元，復於八
十五年七月二日依甲○○指示，電匯五十萬元入乙○○帳戶，總
計付給甲○○一千五百萬元。嗣甲○○由環保專案小組調查瞭解
及林瑞和提供照片，得知崧聖工業股份有限公司（下稱崧聖公司
）竊佔國有地傾倒有害事業廢棄物、超量營運及違規未固化處理
有害事業廢棄物等重大違法、違規情事；但崧聖公司允諾給付更
大利益，乃協助崧聖公司取得燁聯公司集塵灰清運工程，並退回
林瑞和前述一千三百五十萬元支票，惟一百萬元現金及五十萬元
匯款之不法利益未退還。（二）甲○○於八十五年五月六日協助
崧聖公司向燁聯公司取得原由運泰公司承攬之集塵灰清運工作，
崧聖公司於第一次領取工程款項不久，該公司負責人黃康資即交
付甲○○一百萬元；嗣後又自八十五年六月二十五日起至同年九
月二十四日間，陸續六次分別以黃康資、崧聖公司、股東黃仁田
、黃仁勇（黃仁田之兄）及下包商萬榮環保工程有限公司名義，
匯入乙○○帳戶計五百七十八萬二千四百三十六元，甲○○指示
其服務處工友連林啟秀提領支用；計圖得私人不法利益八百二十
八萬二千四百三十六元（運泰公司一百五十萬元、崧聖公司六百
七十八萬二千四百三十六元）等情。因認被告等二人共同涉犯（
修正前）貪污治罪條例第六條第一項第五款圖利罪嫌云云。但經
原審審理結果，認被告等二人自崧聖公司圖利六百七十八萬二千
四百三十六元部分，固有對於非主管或監督之事務，利用職權機
會及身分圖利之事實。惟貪污治罪條例圖利罪修正之理由及結果
而論，被告等二人之行為，僅能認為「利用職務上機會之不當行
為」，而尚未達於裁判時貪污治罪條例所定「明知違背法令」圖
利罪構成要件，縱已該當於行為時所規定之犯罪構成要件，但裁
判時法已不處罰，乃撤銷第一審關於被告等二人該部分無罪之判
決，改判諭知免訴。另維持第一審關於諭知被告等二人被訴收受
林瑞和所交付一千五百萬元部分無罪之判決，駁回公訴人該部分
在第二審之上訴。固非無見。
惟按：（一）證人之陳述有部分前後不符，或相互間有所歧異時
，究竟何者為可採，法院仍得本其自由心證予以斟酌，非謂一有
不符或矛盾，即應認其全部均為不可採信，如其基本事實之陳述
，與真實性無礙時，尚非不得予以採信。本件原判決就證人林瑞
和交付一千五百萬元之指證，採信其所述交付一百萬元現金給甲
○○及匯款五十萬元至乙○○帳戶之證言，以一百萬元部分，核
與證人即林瑞和之弟林瑞文（即林詮周）所稱：「我大哥林瑞和
在八十五年六月、七月間曾向我調借現金一百萬元，經二哥林瑞
珍同意，從二嫂林陳燕雲帳戶提領，由我轉交並陪同林瑞和，將
該一百萬元現金送至甲○○之縣議員服務處，在服務處二樓交給
甲○○收受；我是陪同林瑞和前往，並看見林瑞和把一百萬元交
給甲○○」等語相符。且美商花旗銀行股份有限公司高雄分行八
十八年十一月三日（八八）消管字第二七七四號函檢附林陳燕雲
之交易往來明細，確於八十五年六月三日提領一百萬元現金。林
瑞文於第一審雖改稱不知該款係交給何人云云，故意避重就重，
應屬迴護甲○○之詞，無可採信。又林瑞和確於八十五年七月二
日匯款五十萬元至乙○○帳戶，亦有岡山信用合作社對帳單可稽
。認林瑞和此部分所述屬實，但以林瑞和就給付之原因，說法不
一，且其因罹患口腔癌，業於九十三年五月二十五日死亡，有個
人基本資料查詢可稽（見第一審卷(七)第二三０頁），已無從再由
其本人查證交款及退還款項之原委虛實，仍應為有利於被告等二
人之認定，為諭知其二人此部分無罪之主要論據（見原判決第九
、一０頁，理由乙、三之(五)）。然查林瑞和生前於法務部調查局
高雄市調查處（下稱高雄市調查處）調查時，即陳稱：伊前後共
交付甲○○一千五百萬元，包括面額合計一千三百五十萬元之支
票、現金一百萬元及應甲○○要求匯入乙○○帳戶五十萬元等語
（見他字卷第四三頁背面、第四四頁）。關於交付上開款項之原
因，其中六百萬元部分，其於高雄市調查處調查時，陳稱：「燁
聯公司集塵灰處理工作原由我經營之運泰公司承攬處理，之後因
甲○○介入，我曾與甲○○協議每月給他……一百萬元，甲○○
則不要借用崧聖（公司）名義與我搶生意，經許某同意，我便給
付甲○○六個月的錢」（見他字卷第三五頁正、背面）；後謂：
「……其中陸佰萬元是因甲○○揚言要以高雄縣議會環保小組召
集人名義調查本公司（指運泰公司）承攬廢棄物流向及阻擾本公
司廢棄物進入（高雄縣）林園鄉公所垃圾場，要求我每月給他一
百萬元好處，我擔心甲○○真的付諸實行，只好答應他的要求」
（見他字卷第四四頁）；於偵訊時則稱：「……其中六百萬元是
我處理燁聯（公司）集塵灰一案，他（指甲○○）曾放話要我不
能做，之後向崧聖（公司）借牌，透過他的影響力使燁聯（公司
）跟他簽約，我為了將合約爭取回來，答應每月給他一百萬元」
各等情（見偵字第三五八六號卷第四三四頁背面）。細節雖不盡
相同，然均係攸關運泰公司承攬燁聯公司集塵灰運送事宜之基本
事實，並無二致。其餘九百萬元部分，則始終指證係為台塑公司
仁武廠汞污泥處理工程之事宜而交付，並無歧異之處（見他字卷
第四四、四五頁，同上偵卷第四三四頁正、背面），原審未就林
瑞和前開證言，仔細勾稽研判，詳察其是否有與事實相符而得採
信之部分，僅以部分前後不符，即悉予摒棄不取，遽為被告等二
人無罪之判決，難謂為適法。（二）原判決雖以「運泰公司雖有
承攬台塑公司仁武廠汞污泥清運工程，但該工程開標日期為八十
五年七月八日，清運工程處理期限則自八十五年八月一日至八十
六年一月二十七日，有台塑公司……函及所附廢棄物清除處理工
作承攬書、仁武廠含汞污泥清理承攬須知等影本可稽……，以林
瑞和所稱最後一次交款即八十五年七月二日匯款五十萬元而論，
當時林瑞和既未得標而可承包台塑（公司）仁武廠汞污泥清運工
程，焉有可能先行允諾並交付九百萬元利益給甲○○，其指述內
容顯有時間上之矛盾而不可採」等由，因認其難予採為被告等二
人犯罪之論據（見原判決第六、七頁）。然查證人林瑞和於高雄
市調查處調查時，雖陳稱：「我曾投標台塑公司仁武廠汞污泥處
理工程，並以七千九百二十萬元得標，事後，甲○○向我表示該
工程係其透過關係向台塑爭取的，如果不分好處給他，我沒辦法
去做，經我討價後，甲○○同意由我給付九百萬元，我纔順利施
作」云云（見他字卷第三六頁）。惟其於偵訊時，就該部分業已
詳述其始末，證稱：「（你在調查局說到曾給過甲○○錢，是否
有此事？）在八十五年五月間台塑（公司）汞污泥的處理案，甲
○○向我表示該案原來是他以高（雄）縣環保小組召集人身份（
分）向台塑（公司）拿來的工程，原來要交給崧聖（公司）做，
因為崧聖（公司）的日處理量不夠，資格也不符，台塑（公司）
有寄標單給我，所以許（福森）也透過人來找我，與我協調，在
由我做之前，我就給了一百五十萬元，經過協調由我得標，所以
甲○○要求一千萬（元）權利金。……權利金部分，扣掉稅金一
百萬元，以及我之前交給他的一百五十萬元，所以我開了七百五
十萬元之支票給他，現金五十萬元部分，我是匯到乙○○的戶頭
裡……」等語（見偵卷第四三四頁正、背面）。且依卷附台塑公
司報價須知所載廠商報價載止日係八十五年七月四日（見第一審
卷(三)第一六二頁），則林瑞和證述：台塑公司寄標單給伊，甲○
○透過他人找伊協調，伊付給甲○○權利金等語，與其於八十五
年七月二日匯款五十萬元至乙○○帳戶之事實，尚無牴觸。原判
決遽指林瑞和指述內容顯有時間上之矛盾，核與卷內資料不符，
亦有可議。（三）無罪之判決，依法既應記載其理由，則對於被
告被訴之事實及其不利之證據資料，如何不足以證明被告犯罪，
均應逐一詳述其理由，否則即有判決不載理由或理由不備之違法
。本件公訴人起訴時，援引卷附法務部調查局八十八年八月二十
六日（八八）陸（三）字第八八一三一四四０號鑑定通知書（見
調查卷第六一四頁），以其鑑定結果記載乙○○稱：「其於岡山
信用合作社文化分社的帳戶實際使用人不是甲○○」、「甲○○
沒有利用你的戶頭收受廠商回扣」；楊慶祥稱：「這些支票（現
場提示）不是運泰公司給甲○○的回扣款」、「其不知道乙○○
於岡山信用合作社文化分社的戶頭係甲○○在實際使用」等問題
，經測試均呈情緒波動之反應，應係說謊，為被告等二人犯罪證
據之一（見起訴書第二五、二六頁）。原判決就公訴人所提出該
項證據，何以不足為被告等二人犯罪之證明，並未說明其理由，
亦嫌理由欠備。檢察官上訴意旨指摘原判決違法，非無理由，應
認原判決維持第一審諭知被告等二人圖利無罪部分仍有撤銷發回
更審之原因。至原判決理由乙、四諭知被告等二人免訴部分，因
公訴意旨認與上開撤銷發回部分，有連續犯裁判上一罪關係，基
於審判不可分原則，應併予發回。
據上論結，應依刑事訴訟法第三百九十七條、第四百零一條，判
決如主文。
中    華    民    國  九十八  年    八    月    六    日
                      最高法院刑事第九庭
                          審判長法官  邵  燕  玲
                                法官  李  伯  道
                                法官  孫  增  同
                                法官  李  英  勇
                                法官  陳  世  淙
      本件正本證明與原本無異
                                      書  記  官
中    華    民    國  九十八  年    八    月   十一   日
                                                Ａ


司法院資訊處製作；財團法人民間司法改革基金會備份。
